臺灣板橋地方法院刑事判決　　　　　　　　　　　　九十一年度易字第一九八四號
　　公　訴　人　臺灣板橋地方法院檢察署檢察官
　　被　　　告　丙○○　男　二.
右列被告因違反水污染防治法案件，經檢察官提起公訴 (九十一年度偵字第六六二三
號)，本院判決如左：
    主  文
丙○○事業負責人，違反事業無排放許可證，且其排放廢水所含之有害健康物質超過
放流水標準之規定，處有期徒刑參月，如易科罰金以參佰元折算壹日；又事業不遵守
主管機關所為之停工命令，處有期徒刑參月，如易科罰金以參佰元折算壹日，應執行
有期徒刑伍月，如易科罰金以參佰元折算壹日。
    事  實
一、丙○○係「友祥實業社」負責人，於台北縣蘆洲市○○街一○一巷三二號設立電
    鍍工廠，從事飾品電鍍事業，為水污染防治法所規定之事業負責人。明知該事業
    為電鍍加工，未向主管機關申請排放許可證，不得將該事業生產過程中所產生之
    含有害健康物質超過放流水標準之廢水，排放於地面水體，而其所設工廠並無污
    水排放許可證，竟自民國九十年三月間某日起，在上址，將含有主管機關公告之
    有害健康物質之銅、鎳（銅、鎳部分最大限值分別為每公升三點○毫克／公升、
    每公升一點０毫克）超過放流水標準之廢水，逕行排放至地面水體。嗣經台北縣
    政府環境保護局（以下簡稱台北縣政府環保局）於九十年三月十二日十時五十五
    分許，派員前往稽查，並於現場採水送驗結果，發現有害健康物質銅達每公升五
    點八毫克，已逾放流水標準。台北縣政府遂於九十年七月三十一日以九十北府環
    三字第○二二四二一號處分書，勒令停工。詎丙○○經營之「友祥實業社」於收
    受台北縣政府停工命令後，仍不遵行停工，復繼續作業，再經行政院環境保護署
    （以下簡稱環保署）督察大隊北區隊於九十一年一月二日十一時三十五分許，派
    員前往前揭處所稽查，發現仍在繼續生產作業，且於現場採水送驗結果，發現有
    害健康物質鎳達每公升一點七五毫克，亦逾放流水。
二、案經台北縣政府函請台灣板橋地方法院檢察署檢察官偵查起訴。
    理  由
一、訊據被告丙○○固坦承並未取得污水排放許可證，於前揭時、地，分別為台北縣
    環保局及環保署派員查獲排放廢水，又其中含有害健度物質銅、鎳超過放流水標
    準，惟矢口否認有前揭犯行，辯稱：其自收受台北縣政府前述停工命令後，即已
    停工，當天係在拆卸及清洗機器，並未開工生產云云。經查：
（一）被告係友祥實業社負責人，登記之營業地址在台北縣蘆洲市○○街一０一巷三
      二號一樓，營業項目為五金、機械批發業，有台北縣政府營利事業登記公示詳
      細資料一紙在卷可稽。又被告經營之「友祥實業社」實際從事電鍍業務，惟無
      污水排放許可證，並據被告於偵審時供承在卷（見偵查卷第十七頁背面第三、
      四行；本院九十一年十月二十一日審判筆錄第四頁倒數第二行及第五頁第一行
      ）。
（二）次查，「友祥實業社」前於九十年三月二十一日上午十時五十五分，經台北縣
      政府環保局派員稽查結果，因無排放許可證，擅自將作業之廢水排放於地面水
      體；且現場採水送驗結果，氫離子濃度指數四點一、有害健康物質銅五點八毫
      克／公升，已超過放流水標準，經該府依水污染防治法第三十八條規定屬情節
      重大，於七月三十一日以九十北府環三字第○二二四二一號處分書勒令停工，
      有該府九十年八月六日九十北府環三字第二六五三四八號函、處分書、稽查記
      錄單、廢（污）水檢驗報告及照片影本等件在卷可憑（見偵查卷第四至九頁）
      。
（三）又被告所營「友祥實業社」於九十年一月二日之上午十一時三十五分，復經行
      政院環境保護署督察大隊北區隊派員前往上址稽查，發現仍有在現場從事飾品
      電鍍加工業務，經於廢水排放口採水送驗結果，發現ＰＨ濃度五．五；所含有
      害健康物質鎳，已達每一點七五毫克，亦有該督察大隊北區隊環境稽查工作紀
      錄、稽查督察大隊北區隊檢測報告等影本各一紙及現場照片附卷可稽（見偵查
      卷第十至十三頁；第三三至三六頁）。
（四）雖被告辯稱：其自收受台北縣政府前述停工命令後，即已停工，當天係在拆卸
      及清洗機器，並未開工生產云云。然查，被告於九十年三月十二日上午，於所
      設工廠內，確未遵守台北縣政府停工命令，在現場從事電鍍事業乙節，已經證
      人甲○○、丁○○、顏恒正即環保署查緝人員分別證述：「當時我有跟二個同
      事一起到場，他們分別叫丁○○、顏恒正，當時我們到場時，那裡有在作業，
      當時我們沒有看到被告在場，當時他不在，只有被告太太在，當時我們在一樓
      看到二、三個人在作業，他們在作電鍍的事情，當時那裡是桶子型的，現場有
      鍍銅、鎳，：：當時有二個工人在電鍍槽作業，本件是上面交代要復查的，我
      們才過去督察的，被告那裡是列管的工廠。當時我們看到他們有作業，我們就
      去看放流口，當時我有去看那裡的廢水處理設備，是放在樓上，當時那裡有排
      放廢水，我是在放流口採集廢水的，我有到二樓去找被告太太作紀錄，當時有
      一個工人說他是幹部，他陪我到樓上的廢水處理設備去看，當時設備都已經長
      草了。」（見本院九十一年九月二十六日訊問筆錄第五、六頁）、「當時跟我
      同事顏、林到現場，當時現場有作業中，當時現場沒有幾個人，我們有到外面
      去採樣，當時他們有生產作業中，當時被告的儀器設備有開並有運轉，被告公
      司有排放廢水，然後我們有去採集廢水。（問：當時被告作業何事？）就是電
      鍍作業，當時現場作業的人我沒有注意到人數，但是沒有幾個人在場。」（見
      本院九十一年十月二十一日訊問筆錄第三頁）、「之前上面要我們就被勒令停
      工的工廠作稽查，後來我們到被告公司時，現場有人在做電鍍的作業。（問：
      當時現場有幾個人在作業？）當時分一、二樓，一樓有三、四個人在做電鍍作
      業，後來我們有到後面的排水地點採集廢水，後來我們裝完廢水之後，我們到
      二樓去做稽查紀錄。」（見同上筆錄第五頁）等情屬實；經本院詢彼等當時是
      否非從事電鍍作業，而係拆卸、清洗機器，則復據證人甲○○、丁○○、顏恒
      正依序堅稱：「（問：當時現場被告是否在拆機器？）從偵卷相片看起來，他
      們不像是在拆機器，當時他們是在作業中，如果有拆機器的話，地上是不會弄
      濕的，就是電鍍時要沖水，現場才會弄濕，因為掛件拿來拿去，所以地板會弄
      濕，如果沒有作業的話，我們不會去採水，因為怕有訴願的問題，我們會有困
      擾。）（問：被告說拆機器要沖水？）他沒有在拆機器，他是在作業中。：（
      問：當天被告是否在抽藥水？）沒有，他是在作業，當時我們在一樓的放流口
      採集到廢水的，當時被告如果有沖水的話，也應該把水抽到三樓的廢水處理槽
      處理完之後，由處理槽排放到一樓出去，當天如果被告有排放出去廢水的話，
      我們會處罰更重，廠內的廢水都應該蒐集到廢水處理槽處理才可以排放。」（
      見本院九十一年九月二十六日訊問筆錄第七、八頁）、「（問：當時被告是否
      在拆卸機器，或是作業中？）當時是否有拆卸機器我們沒有注意，但是我確定
      他們有在電鍍作業中。」（見本院九十一年十月二十一日訊問筆錄第四頁）、
      「如果電鍍好的話，如果把東西拆卸下來，這樣子也算是如被告說的拆卸東西
      ，當時我們看見的剛才說的二個人是在電鍍沒有錯。」（見同上筆錄第八頁）
      等語在卷，並有現場照片十五幀在卷可憑，而該照片上所拍攝之電鍍槽仍掛有
      電鍍鈑，並經被告自承無訛（見同上審判筆錄第八頁倒數第三行），核證人均
      係執行公務人員，與被告並無私人糾葛，且經本院隔離訊問，所述復互相一致
      ，足見彼等所述非虛，堪以採信；而被告經本院曉諭，復未提出現場工人姓名
      、住所，以供本院傳訊調查，是被告上開辯解，無非畏罪圖卸之詞，不足採信
      。至證人乙○○即被告之妻雖到庭證稱：當日被告是在拆卸機器云云，然經本
      院質伊於本院所述，何以與伊於偵查中所稱：當時伊在二樓，不清楚樓下在做
      什麼，有在做一些東西等語，有所出入，則據伊稱：其於本院上開陳述，係猜
      測之詞（見本院九十一年九月二十六日訊問筆錄第四頁第五行），而無足為有
      利被告之認定。
（五）按銅、鎳，均為水污染防治法第三十四條第一項所稱之有害健康物質，已據環
      境保護署於八十一年八月十八日依據水污染防治法第三十條第二項及第三十四
      條第二項規定，以（八一）環署水字第三七二○九號公告在案（見偵查卷第三
      九頁）。再事業之放流水標準，銅，每公升不得超過三毫克；鎳，每公升不得
      超過一毫克，有行政院環境保護署公布之放流水標準一份在卷足參，被告經營
      之「友祥實業社」於右揭時地所排放之廢水，先後經台北縣政府環保局及環保
      署督察大隊北區隊派員前往稽查，且於現場採水送驗結果，所含有害健康物質
      銅、鎳，既已高達每公升五點八毫克及一點七五毫克，已如前述，顯逾放流水
      標準無疑。本案事證明確，被告犯行足以認定，應以依法論科。
二、查被告經營之「友祥實業社」在上址設立電鍍工廠，因無排放許可證，且所排放
    廢水內含有害健康物質銅，逾放流水標準，經台北縣政府勒令停工後，復不遵守
    停工命令，繼續電鍍加工作業，將所含有害健康物質鎳超過放流水標準之電鍍廢
    水，排放至地面水體，核其所為，係犯修正前之水污染防治法第三十四條第一項
    及同法第三十六條第一項之罪（按被告所營事業為前述犯行後，水污染防治法，
    業經修正，並於九十一年五月二十二日生效，該法修正後第三十六條第一項、第
    三十八條第一項之罰則，與修正前同法相同構成要件之第三十四條第一項、第三
    十六條第一項規定之法定刑比較，均以修正前之規定為有利於行為人，故被告之
    行為依刑法第二條第一項但書規定應適用被告犯罪時之舊法處斷。）。被告所犯
    上開二罪間，行為互殊，罪名有異，應予分論併罰。又依修正前水污染防治法第
    三十四條第一項、第三十六條第一項規定：「事業無排放許可證，且其排放廢水
    所含之有害健康物質超過放流水標準者，處負責人三年以下有期徒刑、拘役或科
    或併科新台幣三萬元以下罰金。」、「事業不遵行主管機關依本法所為停工或停
    業之命令者，處負責人一年以下有期徒刑、拘役或科或併科新台幣三萬元以下罰
    金。」，依此規定之立法形式以觀，違反該規定之主體係指事業本身，僅係基於
    刑事政策之考量，依轉嫁之法理，將犯罪與處罰主體分離，將事業之責任轉嫁於
    事業負責人，乃屬於「代罰」之性質（參見最高法院六十七年度台非字第一九九
    號、八十三年度台上字第五四一五號判例意旨），本身並無行為，故無連續犯規
    定之適用（台灣高等法院八十九年度上易字第二八八號判決參照），併此敘明。
    爰審酌被告經營事業排放不合格廢水，污染環境，經主管機關命令停工仍不改善
    ，繼續營運且排放污水，破壞生態環境，惡性非輕；惟其經環保署查緝後，再為
    台北縣政府環保局續於九十一年一月三、二十三日、同年二月七、三月七日查緝
    ，均未再發現其有繼續生產行為（見台北縣政府九十一年五月九日北環字第○九
    一○○二九二○五號函），顯見其已知警惕，及其犯罪動機、手段、目的及犯後
    態度等一切情狀，量處如主文所示之刑，並諭知易科罰金之折算標準，再定其應
    執行刑及易科罰金之折算標準，以示懲儆。
據上論斷，應依刑事訴訟法第二百九十九條第一項前段，修正前水污染防治法第三十
四條第一項、第三十六條第一項，刑法第二條第一項但書、第十一條前段、、第四十
一條第一項前段、第五十一條第五款，罰金罰鍰提高標準條例第二條，判決如主文。
本案經檢察官謝宗甫到庭執行職務。
中    華    民    國      九十一    年      十一      月      四      日
                                      臺灣板橋地方法院刑事第五庭
                                          法  官  林  玫  君
右正本證明與原本無異
如不服本判決應於送達後十日內向本院提出上訴狀
                                          書記官  許  清  秋
中    華    民    國      九十一    年     十一       月      十一    日
附錄本案論罪科刑法條全文
水污染防治法第三十四條
事業無排放許可證，且其排放廢水所含之有害健康物質超過放流水標準者
，處負責人三年以下有期徒刑、拘役或科或併科新台幣三萬元以下罰金。
前項有害健康物質之種類，由中央主管機關公告之。
水污染防治法第三十六條
事業不遵行主管機關依本法所為停工或停業之命令者，處負責人一年以下
有期徒刑、拘役或科或併科新台幣三萬元以下罰金。
不遵行主管機關依第四十九條所為停止作為之命令者，處一年以下有期徒
刑、拘役或科或併科新台幣三萬元以下罰金。
